【裁判字號】    93,上訴,2517
【裁判日期】    950124
【裁判案由】    偽造文書等
【裁判全文】
臺灣高等法院刑事判決                93年度上訴字第2517號
上  訴  人  台灣板橋地方法院檢察署檢察官
被      告  甲○○
上列上訴人因被告偽造文書等案件，不服臺灣板橋地方法院92年
度訴字第2503號，中華民國93年7月14日第一審判決（起訴案號
：臺灣板橋地方法院檢察署91年度偵字第13362號、92年度偵字
第10931號），提起上訴，本院判決如下：
    主  文
上訴駁回。
    理  由
一、公訴意旨略以被告甲○○與告訴人丙○○原為男女朋友關係
    ，被告於分手後心下不滿，明知告訴人並未向被告之祖母劉
    鼎英借款，而劉鼎英於民國九十年十一月二十九日匯至告訴
    人戶頭之新臺幣（下同）三十萬元，乃由被告自行領取使用
    ，竟於民國九十年十一月二十七日，在某不詳處所，自行偽
    造「請於十一月二十九日以前電匯三十萬元入以下帳戶。銀
    行：香港上海匯豐銀行板橋分行；戶名：丙○○；代號：0
    000000；帳號：000000000000。此借款
    將於二００二年一月三十一日前歸還」為內容之文件，並於
    文件後偽簽「丙○○、Ｚ000000000」等字樣署押
    ，傳真予劉鼎英，足以生損害於告訴人，因認被告涉犯刑法
    第二百十六條、第二百十條之行使偽造私文書罪嫌云云。〔
    公訴意旨另以被告於九十一年間持上開偽造之文件前往臺灣
    板橋地方法院民事庭起訴請求告訴人返還借款（該院九十一
    年度訴字第一八三八號審理），致令法院陷於錯誤，於九十
    一年十月十七日判決告訴人應給付被告三十萬元部分，業經
    公訴人於原審審理期日當庭撤回公訴，法院自無庸併予審理
    〕公訴人認被告涉犯偽造文書犯行，係以告訴人之指訴、證
    人劉鼎英於臺灣臺北地方法院檢察署九十一年度偵字第一八
    五四五號案件中之陳述、傳真文件影本乙份、偵訊及警訊筆
    錄有關告訴人之簽名數份、臺灣臺北地方法院檢察署九十一
    年度偵字第一八五四五號不起訴處分書及臺灣板橋地方法院
    九十一年度訴字第一八三八號民事判決資為論據。
二、按犯罪事實應依證據認定之，無證據不得認定犯罪事實；又
    不能證明被告犯罪者，即應諭知無罪之判決，刑事訴訟法第
    一百五十四條第二項、第三百零一條第一項分別定有明文。
    次按告訴人之告訴，係以使被告受刑事訴追為目的，是其陳
    述是否與事實相符，仍應調查其他證據以資審認。另認定不
    利於被告之事實，須依積極證據，苟積極證據不足為不利於
    被告事實之認定時，即應為有利於被告之認定，更不必有何
    有利之證據。又認定犯罪事實所憑之證據，雖不以直接證據
    為限，間接證據亦包括在內，然而無論直接或間接證據，其
    為訴訟上之證明，須達於通常一般人均不致有所懷疑，而得
    確信其為真實之程度，始得據為有罪之認定，最高法院五十
    二年臺上字第一三００號、三十年上字第八一六號及七十六
    年臺上字第四九八六號判例意旨可資參照。本件訊據被告固
    坦承曾代告訴人打電話給劉鼎英借款三十萬元等情不諱，惟
    堅決否認有何偽造文書犯行，辯稱傳真函是丙○○傳真給我
    奶奶劉鼎英去郵局匯款用的，簽名是丙○○簽的，我有看過
    他的簽名很多次，但傳真函的本文部分不清楚是誰寫的，丙○○只有拜託我去幫他向我奶奶借款，因為那時我們還在交
    往，所以他都是當面跟我講要我跟奶奶借錢，我就打電話給
    我奶奶借錢，我奶奶說好，並說要寫一張銀行帳號、金額及
    借據，傳真到我們家，因為用講的不清楚，他傳真的時候我
    不在場等語。查證人即告訴人於原審審理時證述稱：「（問
    ：傳真稿上的字是誰寫的？）這張傳真比較不像甲○○的字
    ，應該是她寫的，不然不會有這張傳真。（問：你是否有親
    眼看到甲○○簽這兩份文件？）沒有。（問：沒有親眼看到
    ，如何確定是甲○○簽的？）因為第一份是她家人提示的，
    第二份上面有她的字跡」等語（見原審九十三年六月二十三
    日審判筆錄），告訴人既未目睹被告親自簽署右揭傳真函之
    情形，尚難僅憑告訴人以該傳真函係被告家人提出乙節推測
    傳真函上簽名應係被告偽造之說詞，遽認被告確有偽造並傳
    真右揭傳真函予劉鼎英借款之事實。再告訴人丙○○於檢察
    官偵查時亦稱這筆款項（30萬元）是劉鼎英匯給我，由甲○○去提領，補公司的帳（見91年度偵字第13362號卷第34頁
    背面），及劉鼎英匯入之30萬元是甲○○領，我也有跟他一
    起領過，一部分用在他信用卡上，一部分我用掉了，也有用
    在公司上等（見91年度偵字第18545號卷第11頁），又劉鼎
    英於九十年十一月二十七日接獲載有「Ｔｏ：劉鼎英女士請
    於十一月二十九日以前電匯３０萬元，入以下帳戶。銀行：
    香港上海匯豐銀行板橋分行  戶名：丙○○  代號：000
    0000  帳號：000000000000此借款將於２
    ００２年１月３１日前歸還。丙○○Ｚ000000000
    00／２７／２００１」等字樣之傳真函後，於同年月二十
    九日匯款三十萬元至上開帳戶之事實，業據被告供承屬實，
    並有傳真函影本及郵政跨行匯款申請書影本各乙件（臺灣板
    橋地方法院檢察署91年度偵字第13362號偵查卷第13頁及第1
    1頁）存卷足憑；足見劉鼎英確有匯款給丙○○，且由前揭
    之匯款單即可證明，有關丙○○此30萬元民事部分亦已敗訴
    ，有原審之民事判決在卷可稽（見91年度偵字第13362號卷
    第56頁），是被告尚無偽造前揭之傳真函之必要，且本件並
    無積極之事證足資證明被告確有偽造前揭傳真函之情事，再
    原審向香港上海匯豐銀行調取告訴人在該行板橋分行開設之
    帳號000000000號帳戶交易往來明細資料，列明該
    帳戶於九十年十一月三十日支出二十五張交換票據之票款共
    七十一萬零四百三十八元之事實，有香港上海匯豐銀行股份
    有限公司九十三年三月十六日（９３）港匯銀（總）字第０
    ０四三六號函覆右揭帳戶交易往來明細影本附卷可稽，核與
    被告所稱之劉鼎英於九十年十一月二十九日匯入告訴人帳戶
    內之三十萬元，係供告訴人支付同年月三十日到期之票款等
    相合；至告訴人雖指稱右揭支票到期前，伊母親已先把票款
    匯入其帳戶內，但遭被告用金融卡分筆領走，所以被告才會
    在三十日前要求劉鼎英匯款三十萬元至前開帳戶內云云，惟
    觀之該帳戶交易往來明細資料影本內容，載明告訴人之母乙○○○分別於九十年十一月十二日、同年月十五日匯入二十
    萬七千九百七十元、七萬元，而該帳戶分別於同年月十五日
    至同年月二十日間支出五張交換票據票款共二十八萬九千七
    百六十七元後，乙○○○復於同年月二十八日再匯入五十四
    萬五千一百五十元，而乙○○○先後匯入右揭款項後，該帳
    戶僅有五次以自動櫃員機交易方式提領二千二百十八元至一
    萬四千十八元不等之金額等事實無訛，並無告訴人所指被告
    將乙○○○匯入款項以金融卡提領一空之情形，而質之乙○○○匯入款項總額扣除上開五張交換票據票款後，尚不足以
    支付前述九十年十一月三十日到期票據之全額票款，此與被
    告所稱劉鼎英匯入之款項即係供告訴人支付前述票款乙節相
    符，應堪採信。再被告與告訴人於九十年十一月間仍為同居
    之男女朋友乙節，為渠等一致陳明屬實，且告訴人亦於原審
    審理時供述稱被告認識伊之後，就是伊賺錢大家一起花，被
    告沒有在外面工作，都是伊養被告等語無訛（見原審九十三
    年六月二十三日審判筆錄），則斯時被告與告訴人關係至為
    密切，且由告訴人負擔其與被告共同生活所需費用，倘被告
    缺錢花用，當可向告訴人索討或向其祖母劉鼎英自行借用即
    可，衡情被告自無假冒告訴人之名義向劉鼎英借款之必要。
    從而，被告稱伊未偽造告訴人之署押並傳真右揭傳真函予劉
    鼎英等語，應足採信。至公訴人以被告與告訴人既已分手，
    何以仍保留本應由信用卡持卡人即告訴人留存作為消費憑證
    之信用卡簽帳單乙節，認其前揭辯詞不足採信等，惟被告與
    告訴人既曾為同居之男女朋友關係，保留對方以信用卡簽帳
    消費後留存之簽帳單，尚非與一般常情有違，實無法據以認
    定被告係蓄意保留該簽帳單以供作事後向告訴人索討借款之
    證據使用，並推論其有被訴偽造文書之犯行。綜上所述，本
    件尚無積極之證據足以證明被告有冒用告訴人名義偽造前揭
    傳真函之行為，此外，復查無其他積極證據足認被告涉有前
    揭被訴犯行，揆諸首揭說明，自應為被告無罪判決之諭知。
三、公訴人於原審九十三年三月二十二日準備程序中以被告承前
    偽造文書之犯意，於九十一年四月二十三日前某日，於香港
    上海匯豐銀行「預設帳戶／受款人帳戶申請書」上，偽填日
    期「２００２年４月２３日」，客戶編號「0000000
    00號，申請人姓名「丙○○」，預設國內跨行轉帳受款人
    帳戶為「合作金庫新生分行．0000000000000
    號．宋達民」及「華南銀行和平分行．000－00－00
    00000號．甲○○」，並於申請人簽署欄內，偽造告訴
    人之署押後，再郵寄至臺北縣板橋市○○路○段二八五號香
    港上海匯豐銀行板橋分行予以行使，而足以生損害於告訴人
    及該銀行對於客戶存款帳戶轉帳之正確性，認此部分事實與
    起訴之犯罪事實具連續犯之裁判上一罪關係，請求併予審理
    等，因被告前揭被訴偽造傳真函之部分既已為無罪之諭知，
    則該併案之部分，即難認有何連續犯之裁判上一罪關係，自
    不得併予審理。
四、原審以查無積極證據足資證明被告確有公訴人所指之犯行，
    而為被告無罪之諭知，經核並無違誤，公訴人指摘原判決不
    當而提起上訴，為無理由，應予駁回。
據上論斷，應依刑事訴訟法第368條判決如主文。
本案經檢察官劉靜婉到庭執行職務。
中    華    民    國    95    年    1     月    24    日
                  刑事第十庭  審判長法  官  陳正雄
                                    法  官  黃金富
                                    法  官  許宗和
以上正本證明與原本無異。
檢察官如不服本判決，應於收受送達後十日內向本院提出上訴書
狀，其未敘述上訴之理由者並得於提起上訴後十日內向本院補提
理由書（均須按他造當事人之人數附繕本）。
                                    書記官  沈秀容
中    華    民    國    95    年    2     月    6     日


司法院資訊處製作；財團法人民間司法改革基金會備份。
